臺灣嘉義地方法院民事判決　　　　　　　96年度重訴字第14號
原　　　告　己○○
　　　　　　甲○○
共　　　同
訴訟代理人　李孟哲律師
被　　　告　丙○○
上　一　人
訴訟代理人　戊○○
被　　　告　丁○○
　　　　　　乙○○
　　　　　　辛○○
　　　　　　壬○○
兼上二人之
訴訟代理人　庚○○
上列當事人間分割共有物事件，於民國96年5月8日經言詞辯論終
結，本院判決如下：
    主  文
兩造共有如附表一所示之土地准予合併分割如附表二所示。
訴訟費用由兩造各依附表一所示應有部分比例負擔。
　　事實及理由
一、原告起訴主張：
　　附表一所示2筆土地（下稱系爭2筆土地）分別為兩造所共有
  　，應有部分如附表一所示，兩造間就系爭土地並無不分割之
    契約，亦無因物之使用目的不能分割之情形，且系爭2筆土
    地之共有人及應有部分均相同，且經調解仍無法協議決定分
    割方法，爰訴請判決合併分割系爭2筆土地。考量各共有人
    使用現況暨公平性、合理性，提出如附表二所示之分割方案
    （即附圖所示之第一分割方案，下稱第一方案）分割系爭2
    筆土地。爰依民法第823條第1項前段、第824條第2項第1款
    之規定，提起本件訴訟，並聲明：求為判決如主文所示等語
    。
二、被告丙○○則以：
　　不同意合併分割，也不同意原告所提附表二所示之分割方案
  　，依原告所提之分割方案，勢必拆除被告丙○○之房屋，僅
    同意分割附表一編號2所示之土地，並提出附圖所示之第二
    分割方案（下稱第二方案）等語。並聲明：原告之訴駁回，
    訴訟費用由原告負擔。
三、被告丁○○、乙○○、庚○○、辛○○、壬○○則以：
　　同意原告所提之第一方案，且被告乙○○、庚○○、辛○○
  　及壬○○對被告所提之第二方案亦無意見等語。
四、本院之判斷：
　(一)按各共有人，得隨時請求分割共有物。但因物之使用目的不
    能分割或契約訂有不分割之期限者，不在此限。共有物之分
    割，依共有人協議之方法行之。分割之方法，不能協議決定
    者，法院得因任何共有人之聲請，命以原物分配於各共有人
    ，民法第823條第1項、第824條第1、2 項分別定有明文。本
    件原告主張系爭2筆土地為兩造所共有，各共有人應有部分
    如附表一所示，有原告所提系爭2筆土地之地籍圖、土地登
    記謄本在卷足憑，揆諸前揭說明，原告訴請裁判合併分割系
    爭2筆土地，自無不合。被告丙○○雖辯稱不同意合併分割
    系爭2筆土地，惟系爭2筆土地為兩造所共有，各共有人應有
    部分均相同，且無因物之使用目的不能分割或契約訂有不分
    割期限之情事，業據被告丙○○於本院陳明在卷，是被告丙○○辯稱不同意分併分割，即屬無據。
  (二)又分割共有物，以消滅共有關係為目的。法院裁判分割共有
    土地時，除因該土地內部分土地之使用目的不能分割（如為
    道路）或部分共有人仍願維持其共有關係，應就該部分土地
    不予分割或准該部分共有人成立新共有關係外，應將土地分
    配於各共有人單獨所有（參照最高法院69年台上字第1831號
    判例意旨）。本件被告庚○○、辛○○及壬○○於本院陳明
    願就分割後之土地，按應有部分比例繼續保持共有關係。又
    無論依原告或被告丙○○所提之分割方案，分割後皆有部分
    土地未直接面臨道路，且如依共有人應有部分比例分割，將
    使部分共有人分得之土地成為袋地，無適當之道路可供通行
    ，故於分割後有預留道路供通行之必要，此部分依其使用目
    的不能分割，自應各按附表一所示應有部分比例保持共有。
  (三)又系爭2筆土地相臨，附表一編號1之土地位於北側，附表一
    編號2之土地位於南側，系爭2筆土地北邊為他人所有之9層
    樓建物，西邊及東邊為平房建物居多，南邊則面臨太保市○○路○道路約15米寬，經濟繁榮，且系爭2筆土地上現有一
    條約2米寬呈南北向之巷道。系爭2筆土地東側，由南往北，
    分別有被告丙○○所有之磚鐵造建物、原告己○○所有之磚
    鐵造建物、原告甲○○所有之磚鐵造建物及被告丙○○所有
    之磚鐵造建物，共計4棟建物；系爭2筆土地西側，與太保市
    ○○路相臨處，由東往西則有被告庚○○所有之磚鐵造建物
    、被告乙○○所有之磚鐵造建物、被告丁○○所有之磚鐵造
    建物，共計3棟建物，而上開3棟建物北方，另分別有被告丁○○所有之磚木造建物及被告乙○○所有之磚木造建物等情
    ，為原告及被告丙○○於本院履勘現場時所不爭執，並經本
    院會同地政人員履勘現場查證屬實，並製有勘驗筆錄及囑託
    嘉義縣水上地政事務所人員繪製複丈成果圖各1份存卷可參
    。經斟酌依原告所提之分割方案，將附表一所示系爭2筆土
    地合併分割，可使土地共有人於分割後，分得面積較大之土
    地，俾土地充分利用，提高分割後土地之經濟價值，且本院
    參諸第一方案，土地分割後，共有人皆有分得面臨太保市○○路之土地，並將附表二編號Ｇ、Ｏ部分劃歸為道路，使各
    共有人所分得之其他土地亦皆面臨道路，均有道路可供通行
    ，地形亦屬方正完整，使各土地於分割後之利用價值相當，
　　應無損於全體共有人之利益，且使部分共有人分割後之土地
  　得以面臨既有道路，較能提高分割後土地利用價值，並符合
    各共有人目前使用系爭土地之現況，且亦為被告丁○○、乙○○、庚○○、辛○○及壬○○所贊同，應較符合多數共有
    人之利益，是原告主張以第一方案，合併分割系爭2筆土地
    如附表二所示，應屬可採。至於被告丙○○提出之第二方案
    ，本院參酌被告丙○○主張僅就附表一編號2之土地分割，
    然此舉將使各共有人於分割後受分配之土地面積減少，致系
    爭2筆土地無法充分利用，減少土地經濟價值，且倘若以第
    二方案加以分割，則附表一編號1之土地即有成為袋地之虞
    ，勢必減損附表一編號1土地之價值，有害其他共有人之利
    益等情，認被告丙○○所提之第二方案應無可採。
五、綜上所述，系爭2筆土地依其使用目的並非不能分割，共有
    人間亦無不能分割之約定，然迄今未能協議分割，本院審酌
    多數共有人之意願、系爭2筆土地之現有使用狀況、分割後
    之對外通行道路、發揮土地最大經濟效用及整體利用價值等
    一切情狀，認附表二所示之第一方案符合土地分割之經濟效
    用及共有人全體之利益，堪認係適當、公允之分割方法。從
    而，原告本於共有人之資格，起訴請求系爭2筆土地予以合
    併分割，即屬正當，應予准許。本院因而准命分割系爭2筆
    土地如主文第1項所示。
六、本件雖准原告之請求，分割系爭2筆土地，然分割方法係法
    院考量全體共有人之利益後，依職權所為之決定，原告既為
    共有人之一，亦同受其利，若全由敗訴當事人負擔訴訟費用
    顯失公平，爰依民事訴訟法第80條之1規定，命勝訴之原告
    亦負擔部分之訴訟費用。
七、據上論結，本件原告之訴為有理由，應依民事訴訟法第78條
    、第85條第1項但書、第80條之1，判決如主文。
中　　華　　民　　國　　 96 　　年　　5   月　　22　　日
                  民事第二庭　法　官  林中如
以上正本係照原本作成。
如對本判決上訴，須於判決送達後20日內向本院提出上訴狀。
中　　華　　民　　國　　 96 　　年　　5   月　　22　　日
                              書記官  陳湘蓉
附表一
┌──┬────────┬────────┬────┬──┐
│編號│土地坐落位置  　│共有人及應有部分│面積（平│地目│                  │
│    │　　　　　　  　│　　　  　　　　│方公尺）│　  │                 │
├──┼────────┼────────┼────┼──┤
│1   │嘉義縣太保市嘉新│己○○：6分之1。│168.00  │建  │
│    │段685地號       ├────────┤        │    │
│    │　              │甲○○：6分之1。│        │    │
│    │              　├────────┤        │    │
│    │              　│丙○○：6分之1。│        │    │
│    │              　├────────┤        │    │
│    │                │丁○○：6分之1。│        │    │
│    │                ├────────┤        │    │
│    │                │林宗：18分之1 │        │    │
│    │                ├────────┤        │    │
│    │                │辛○○：18分之1 │        │    │
│    │                ├────────┤        │    │
│    │                │壬○○：18分之1 │        │    │
├──┼────────┼────────┼────┼──┤
│2   │同上段686地號　 │同上            │1701.84 │建  │
└──┴────────┴────────┴────┴──┘
附表二（即附圖之第一方案）
┌──┬──────────┬──────────┐
│附圖│　面　積（公頃）    │土地分割後之所有權人│
│編號├────┬─────┤                    │
│    │各別面積│總面積    │                    │
├──┼────┼─────┼──────────┤
│Ｃ  │0.023736│0.031164  │分歸原告己○○取得。│
│Ｅ  │0.003658│          │                    │
├──┼────┼─────┼──────────┤
│Ｂ  │0.023930│0.031164  │分歸原告甲○○取得。│
│Ｄ  │0.003463│          │                    │
├──┼────┼─────┼──────────┤
│Ａ  │0.016374│0.031164  │分歸被告丙○○取得。│
│Ｆ  │0.003709│          │                    │
│Ｎ  │0.007310│          │                    │
├──┼────┼─────┼──────────┤
│Ｊ  │0.003978│0.031164  │分歸被告丁○○取得。│
│Ｋ　│0.023415│          │                    │
├──┼────┼─────┼──────────┤
│Ｈ  │0.004469│0.031164  │分歸被告庚○○、林清│
│Ｍ  │0.015554│          │風及壬○○共同取得，│
│Ｐ  │0.007371│          │並按應有部分比例保持│
│    │        │          │共有關係。          │
├──┼────┼─────┼──────────┤
│Ｇ  │0.020504│0.022623  │分為道路使用，由兩造│
│Ｏ  │0.002119│          │按附表一所示應有部分│
│    │        │          │比例保持共有關係。  │
└──┴────┴─────┴──────────┘
